【裁判字號】    97,簡上,43
【裁判日期】    970502
【裁判案由】    拆除地上物
【裁判全文】
臺灣臺中地方法院民事判決  97年度簡上字第43號
上  訴  人  丁○○
訴訟代理人  甲○○
被上訴人    乙○○
訴訟代理人  丙○○
上當事人間請求拆除地上物事件，上訴人對於民國96年12月21日
本院沙鹿簡易庭96年度沙簡字第588號第一審判決提起上訴，本
院合議庭於民國97年4月18日言詞辯論終結，判決如下：
    主    文
上訴駁回。
第二審訴訟費用新台幣貳仟肆佰玖拾元由上訴人負擔。
    事實及理由
一、被上訴人於原審起訴主張：坐落台中縣大肚鄉○○段第342
    地號土地原為兩造及其他共有人所共有，經臺灣高等法院臺
    中分院以93年度上易字第329號分割共有物事件民事判決（
    下稱前分割共有物判決）確定在案，依該判決附圖編號Ｇ部
    分、面積181.22平方公尺土地（現即台中縣大肚鄉○○段第
    342之3地號土地、下稱系爭土地）係由全體共有人保持共有
    ，作為道路用地，故全體共有人均負有使該部分土地供作道
    路之義務。系爭土地為達通行之目的，除上訴人以外之其餘
    共有人，原先在系爭土地上之地上物皆已拆除，現僅剩上訴
    人占用之地上物如原審判決附圖所示Ａ部分、面積19.3平方
    公尺蓋有3樓加強磚造建物及Ｂ部分、面積0.19平方公尺土
    地未拆除返還，如獨厚上訴人之地上物不拆除，對其他共有
    人顯有不公，且上訴人所有之地上物既無使用系爭土地特定
    部分之合法權源，其占用系爭共有土地之特定部分，侵害全
    體共有人之權益，被上訴人為求全體共有人所有權之圓滿，
    訴請上訴人予以拆除，並無損害上訴人之經濟利益，故被上
    訴人主張拆除系爭建物，非以損害他人為主要目的，並無權
    利濫用之情形。爰依民法第767條、第821條之規定，訴請上
    訴人將上開地上物拆除並將占用土地返還予被上訴人及其他
    共有人。
二、上訴人於原審抗辯：
（一）按權利之行使，不得違反公共利益，並以損害他人為主要
      目的，民法第148條第1項定有明文。又權利之行使，是否
      以損害他人為主要目的，應就權利人因權利行使所得取得
      之利益，與他人及國家社會因其權利行使所受之損失，比
      較衡量之。倘其權利之行使，自己所得利益極少而他人及
      國家社會所受之損害甚大者，非不得視為以損害他人為主
      要目的，此乃權利社會化之基本內涵所必然之解釋。最高
      法院71年台上字第737號判例、76年度台上字第303號判決
      意旨參照。
（二）上訴人所有之ＲＣ3層樓房，其基地面積為94.174平方公
      尺，係原台中縣大肚鄉○○段第342地號共有土地分割前
      ，由上訴人按當時分管現狀，於民國75年間原地改建，上
      訴人並非無權占用。上訴人對於上開土地之應有部分為24
      分之4，分割後可分得土地之面積為116.32平方公尺，前
      分割共有物判決，若能完全按共有人使用現狀原物分割，
      其作為該ＲＣ3層樓房之基地，已綽綽有餘。惟前分割共
      有物判決，並未充分考量上訴人房屋現狀，致使上訴人所
      有房屋於判決分割確定後，其中一小部分坐落在系爭土地
      上。此為前分割共有物判決採納被上訴人主張之裁判結果
      ，若因而造成上訴人之房屋有越界建築之情形，則應可適
      用或類推適用民法第796條規定，被上訴人不得請求移去
      或變更上訴人之房屋。
（三）退萬步言，倘法院仍認為上訴人因未得全體共有人之同意
      ，無權使用系爭土地，上訴人所有之3層樓房屋占用系爭
      土地部分應予拆除，則拆除後上訴人所有上開建物結構將
      不完整，影響居住安全，且拆除費用甚鉅，估算需耗資約
      新台幣（下同）百萬餘元，此對上訴人及國家社會所受損
      失甚大，反觀系爭土地全部面積為181.22平方公尺，上訴
      人僅使用其中不到10分之1，上訴人亦為系爭土地之共有
      人之一，應有部分為24分之4，而被上訴人對系爭土地之
      應有部分僅有24分之6，由此可知，被上訴人所得利益極
      少。兩者比較衡量結果，足見被上訴人權利之行使，係以
      損害上訴人為主要目的，依上開規定及實務見解，被上訴
      人之請求，自屬權利濫用等語置辯。並聲明：駁回被上訴
      人之訴及假執行之聲請。
三、原審判命上訴人敗訴，上訴人不服，提起上訴，而其陳述除
    與原判決所載相同者外，補稱：
（一）民法第825條規定，各共有人，對於他共有人因分割而得
      之物，按其應有部分，負與出賣人同一之擔保責任。是其
      規範意旨，應不包括將共有物之一部分依全體共有人應有
      部分比例維持共有之共有物。蓋共有物之原物分割，依上
      開法條之規定觀之，係各共有人就存在於共有物之全部之
      應有部分互相移轉，使各共有人取得各自分得之單獨所有
      權，最高法院85年度台上字第2676號著有判例。系爭土地
      既經前分割共有物判決按共有人原應有部分之比例維持共
      有，則各共有人之應有部分並未互相移轉，系爭土地非他
      共有人因分割單獨取得之物，上訴人亦為共有人之一，自
      不需對於系爭土地負與出賣人同一之擔保責任。
（二）臺灣早期建管制度未臻完備，民間辦理建物保存登記之風
      氣未開，致使未辦保存登記之建物比比皆是。政府機關對
      於此類舊建築物，只要無礙都市計畫、公共安全、公共衛
      生等事由，均放寬規定不予拆除，以保障人民之財產權。
      上訴人在系爭土地上所興建之3層樓房，屋齡已有20餘年
      。上訴人為了提供家人得以安身立命遮風避雨之處所，按
      當時分管現狀並與其他共有人協調數次，取得確認後，才
      耗盡畢生積蓄並舉債數百萬元，以約1年之工期，於原地
      建造系爭3層樓房屋。是原審率以認定在共有土地分割前
      ，上訴人興建房屋未取得他共有人之同意，且該房屋無建
      物保存資料，如因被上訴人訴請拆屋而受有損害，亦屬上
      訴人所得預期，卻未詳加審酌上訴人因拆除部分房屋所受
      損害之多寡。況且上訴人原期待共有土地分割後，上訴人
      所有系爭房屋能完全坐落於上訴人所分得之土地上，如此
      才不致遭他共有人無故悔諾，另起事端。
（三）系爭土地面積181.22平方公尺，大部分仍由被上訴人等人
      占用。其中被上訴人以水泥平台占用59.87平方公尺，被
      上訴人與共有人趙信川共同以破損平屋占用10.28平方公
      尺；共有人趙明全以矮舊鐵皮屋占用35.50平方公尺。觀
      上開共有人在系爭土地上之地上物，其價值均微，不能與
      被上訴人所有之系爭3層樓房屋相提並論。且上開共有人
      占用系爭土地之面積甚廣，故共有人即上訴人訴訟代理人
      甲○○方以其等為被告，訴請拆除並執行完畢。惟按權利
      之行使是否以損害他人為主要目的，應就權利人因行使權
      利可得之利益，與他人及國家社會因其行使權利所受之損
      失，比較衡量以定之，而非以擁有該權利之人數多寡以定
      之。否則主張權利濫用之人，倘遇到對造是多數共有人，
      永遠只能束手無策，此非民法第148條之規範意旨。故原
      審以被上訴人訴請上訴人拆除地上物，符合多數共有人之
      利益，據以認定被上訴人行使權利非以損害他人為主要目
      的，顯有違誤。
（四）系爭土地原預定作為留供全體共有人通行之私設巷道，欲
      與北邊4米計畫道路即永和街垂直相通。惟查兩地之間遭
      台中縣大肚鄉○○段第376-3地號國有土地上之矮土墩予
      以阻隔，上訴人訴訟代理人於96年12月20日接獲財政部國
      有財產局臺灣中區辦事處96年12月18日台財產中改字第
      09650034691號函，告知上開矮土墩為道路側邊之延續性
      構造物，性質上非屬違章建築，亦非屬廢棄物，無須移除
      ，故該處不同意予以清除。如此，系爭土地作為留供全體
      共有人通行之私設巷道之目的，因無法通往永和街而無法
      成就，併此陳明。
（五）按分割共有土地實為解決共有關係以利土地規劃利用，其
      上建物也能有效保存，然被上訴人上訴至臺灣高等法院臺
      中分院，竟利用司法途徑行報復之行為。本件於原審，更
      聘請律師行報復之手段，意圖坑殺無辜之上訴人，手段兇
      殘，令人髮指。前開分割共有物判決，內容避重就輕，未
      將上訴人之訴求納入，完全以拆除建物為目的，致上訴人
      系爭建物僅21坪，雖分得35坪之土地，仍需面臨建物前面
      遭拆除之命運，而拆除及興建費用經請廠商估價竟高達13
      2萬元，此錯誤判決不應由上訴人負擔，司法有私心，違
      背憲法，上訴人之生命財產如何保障？並聲明：1.原判決
      廢棄。2.被上訴人在第一審之訴及假執行之聲請均駁回。
四、本件不爭執事項：
（一）系爭土地經前分割共有物判決，判決由全體共有人即兩造
      、訴外人趙信川、趙信郎、丙○○、甲○○、趙明全及中
      華民國（管理人財政部國有財產局），按原應有部分比例
      維持共有，作為留供全體共有人通行使用之私設巷道。
（二）共有人甲○○以共有人之地位訴請其他共有人將系爭土地
      上，各自擁有之地上物拆除並將土地返還全體共有人，經
      本院95年度訴字第2287號判決確定，並經強制執行完畢。
      系爭土地上，僅剩上訴人之地上物未拆除，共有人間並無
      分管契約。
（三）上訴人之建物占用系爭土地如台中縣清水地政事務所鑑定
      圖編號Ａ、Ｂ所示面積與位置。
五、本件爭執事項：
    被上訴人得否請求上訴人拆除占用系爭土地上之建物，並將
    占用部分土地返還於被上訴人及系爭土地其他共有人？
（一）被上訴人主張得依民法第767條、第821條規定請求上訴人
      拆屋還地。
（二）上訴人依據民法第148條第1項之禁止權利濫用，與同法第
      796條之越界建築之規定，主張其為有權占有系爭土地如
      原審判決附圖編號Ａ、Ｂ所示面積與位置。
六、得心證之理由：
（一）按當事人主張有利於己之事實者，就其事實有舉證之責任
      ，民事訴訟法第277條定有明文。又以無權占有為原因，
      請求返還所有物之訴，占有人對所有權人就其物有所有權
      存在之事實無爭執，而僅以非無權占有為抗辯者，所有權
      人於占有人無權占有之事實，無舉證責任。占有人應就其
      取得占有，係有正當權源之事實證明之。如不能證明，則
      應認所有權人之請求為有理由，最高法院88年度台上字第
      1164號判決意旨參照。又按共有物之分割，經分割形成判
      決確定者，即生共有關係終止及各自取得分得部分所有權
      之效力。共有人對於他共有人分得之部分，既喪失共有權
      利，則其占有，除另有約定外，即難謂有何法律上之原因
      ，最高法院51年度台上字第2641號著有判例。又觀諸強制
      執行法第131條第1項前段規定，關於共有物分割之裁判，
      執行法院得將各共有人分得部分點交之自明，故共有物縱
      有分管之約定，於請求分割共有物時，即應解為共有人有
      終止分管契約之意思，除共有人於分割時另有約定外，難
      謂共有人於共有土地分割後仍得據分管契約，對其他共有
      人分得之土地主張分管權利。本件上訴人雖抗辯伊系爭房
      屋興建於共有土地分割前，按當時分管現狀並與其他共有
      人協調數次，取得確認後，才興建系爭建物，惟姑不論其
      未舉證證明占有分割前之土地係經其他全體共有人同意，
      而有分管之約定，且縱有分管之約定，於共有物分割後，
      亦已終止，上訴人復未能舉證證明其他共有人有容許其使
      用系爭土地之其他約定，是上訴人所有之系爭建物占用系
      爭土地部分，於臺灣高等法院臺中分院93年11月16日分割
      共有物判決確定後，即屬無權占用系爭土地甚明。
（二）再者，確定判決所生之既判力，除使當事人就確定終局判
      決經裁判之訴訟標的法律關係，不得更行起訴或為相反之
      主張外，法院亦不得為與確定判決意旨相反之裁判，始能
      避免同一紛爭再起，以保護權利，維持法之安定及私法秩
      序，達成裁判之強制性、終局性解決紛爭之目的。申言之
      ，法院於將抽象之法律條文，經由認事用法之職權行使，
      以判決形式適用於具體個案所確定之權利義務關係，乃當
      事人間就該事件訴訟標的之具體規範，對於雙方當事人及
      法院均具有拘束力，當事人間之權利義務關係因而調整，
      不容當事人再為相反之爭執，法院更應將之作為「當事人
      間之法」而適用於該當事人間之後續訴訟，最高法院93年
      度台上字第1736號判決意旨參照。
（三）系爭土地分割前為坐落台中縣大肚鄉○○段第342地號土
      地（地目：建、面積879．16平方公尺），為兩造及訴外
      人趙信川、趙信郎、丙○○、甲○○、趙明全及中華民國
      （管理人財政部國有財產局）所共有。嗣共有人之一即上
      訴人訴訟代理人甲○○於91年3月1日起訴請求分割共有物
      ，先經本院民事庭於93年7月23日以91年度訴字第1289號
      以「戊案」為分割方案判決分割，訴外人丙○○不服提起
      上訴，經臺灣高等法院臺中分院審理後認為：「本院審酌
      上情，認以丙案為最符合全體共有人之利益，爰依該案所
      示分割」，而於93年11月16日以93年度上易字第329號廢
      棄原判決改採「丙案」為分割方案，該判決不得上訴第三
      審，業已確定等情，業經本院調閱上開卷宗，詳閱屬實。
      又系爭土地經法院判決分割後，已辦理分割登記，亦有土
      地登記簿謄本附卷可憑。是以，依上說明，前分割共有物
      確定判決即生形成力，被上訴人據該判決訴請上訴人拆屋
      還地，本院自應以該判決為審理之基礎，上訴人以前分割
      共有物判決不公平或不妥當，抗辯被上訴人不得訴請拆除
      建物，自無理由。
（四）上訴人又抗辯稱：其得主張適用或類推適用民法第796 條
      規定，被上訴人不得請求移去或變更上訴人之房屋云云。
      惟按民法第796條規定，係在解決鄰地所有人越界建築時
      所生之紛爭，其構成要件有四：越界建築人、建築房屋、
      逾越疆界、鄰地所有人知其越界，而不即提出異議。本件
      上訴人建築房屋時，系爭土地尚未分割而為兩造及其他訴
      外人所共有，則上訴人建築房屋時，既係在共有土地上建
      築房屋，自無所謂鄰地所有人越界建築之情事。且分割共
      有物乃為消滅共有關係，以達地盡其利之目的，土地分割
      前之使用狀態，如持續延續於分割之後，不僅無法達成分
      割之目的，亦使權利狀態處於不確定之狀態，殊非民法關
      於越界建築規定之規範意旨。是以，上訴人援引民法越界
      建築之規定，而主張被上訴人不得請求拆除上訴人房屋，
      亦無理由。
（五）上訴人再抗辯稱：原共有土地分割後，因被上訴人及其他
      共有人占用系爭土地之地上物價值甚微，但面積甚廣，所
      以訴訟代理人才會另案依前分割共有物判決訴請拆屋還地
      並執行完畢。上訴人系爭房屋已興建20餘年，如拆除上訴
      人所有之3層樓房正面，將致上訴人所有系爭建物結構不
      完整，影響居住安全，且拆除及興建費用過鉅，是上訴人
      及國家社會所受損失甚大，被上訴人所得利益極少，本件
      不得以擁有該權利之人數多寡以定之，兩者比較衡量結果
      ，足見被上訴人權利之行使，係以損害上訴人為主要目的
      ，被上訴人之請求，實屬權利濫用云云。按各共有人對於
      第三人得就共有物之全部，為本於所有權之請求，但回復
      共有物之請求，僅得為共有人全體之利益為之。民法第82
      1條定有明文。又對於無權占有侵害共有物者，請求返還
      共有物之訴，得由共有人中之一人單獨提起，司法院28年
      院字第1950號，最高法院28年度上字第2361號判例參照。
      是共有人中之一人，無論其應有部分及面積如何，依法均
      得為共有人全體就共有物全部提起返還之訴。揆諸民法第
      767條、第821條規定，本係所有權之正當行使，不生違背
      誠信原則之問題，最高法院83年度台上字第237號裁判意
      旨足資參照。又被上訴人既屬系爭土地之共有人，而依民
      法第818條規定，各共有人，按其應有部分，對於共有物
      之全部，有使用、收益之權，且上訴人在未取得全體共有
      人同意前，依法不得使用系爭土地之特定部分一節，已如
      前述，被上訴人為自身及其他共有人之權益提起本件訴訟
      ，應屬正當權利之行使。況原共有土地分割之後，上訴人
      訴訟代理人亦以其他共有人為被告，請求拆除系爭土地上
      之地上物，並經本院民事庭以95年度訴字第2287號判決確
      定，再經本院民事執行處執行完畢，此有本院民事庭95年
      度訴字第2287號民事判決、本院執行處96年4月27日中院
      慶民執96執冬字第22651號通知書各一件在卷可憑。足見
      被上訴人訴請上訴人拆除地上物，符合多數共有人之利益
      ，並非以損害他人為主要目的，被上訴人提起本件訴訟，
      依法訴請上訴人拆屋還地，自無權利濫用之可言。
（六）至上訴人主張前分割共有物判決以系爭土地原預定作為留
      供全體共有人通行之私設巷道，欲與北邊4米計畫道路即
      永和街垂直相通。惟兩地之間遭台中縣大肚鄉○○段第37
      6-3地號國有土地上之矮土墩予以阻隔，上訴人訴訟代理
      人於96年12月20日接獲財政部國有財產局臺灣中區辦事處
      96年12月18日台財產中改字第09650034691號函，告知上
      開矮土墩為道路側邊之延續性構造物，性質上非屬違章建
      築，亦非屬廢棄物，無須移除，故該處不同意予以清除。
      如此，系爭土地作為留供全體共有人通行之私設巷道之目
      的，因無法通往永和街而無法成就云云。經查前分割共有
      物判決並無以系爭土地與北邊4米計畫道路互通為條件，
      且與本案拆屋還地無關，附此敘明。
（七）縱上所述，被上訴人主張上訴人有原審判決主文第1項所
      示無權占用之情形，依民法第767條及第821條規定，本於
      物上請求權之法律關係，為共有人全體之利益，訴請上訴
      人應將如原審判決附圖所示A部分、面積19.3平方公尺之3
      樓磚造建物拆除並連同附圖所示B部分、面積0.19平方公
      尺之土地返還予被上訴人及其他共有人，原審為被上訴人
      勝訴判決，經核於法並無不合。上訴論旨求予廢棄改判，
      為無理由，應駁回其上訴。
七、兩造其餘之攻擊或防禦方法，及未經援用之證據，經本院斟
    酌後，認為均不足以影響本判決之結果，自無一一詳予論駁
    之必要，併此敘明。
八、據上論結，本件上訴為無理由，依民事訴訟法第436條之1第
    3 項、第449條第1項、第78條，判決如主文。
中    華    民    國    97    年    5     月    2    日
                      民事第三庭  審判長法  官 林洲富
                                        法  官 林慧貞
                                        法  官 謝慧敏
正本係照原本作成。
本判決不得上訴。
中    華    民    國    97    年    5    月     2    日
                                        書記官 王志


司法院資訊處製作；財團法人民間司法改革基金會備份。
